【裁判字號】    97,上訴,2552
【裁判日期】    980526
【裁判案由】    偽造文書等
【裁判全文】
臺灣高等法院刑事判決                97年度上訴字第2552號
上  訴  人  臺灣臺北地方法院檢察署檢察官
上  訴  人
即  被  告  戊○○
選任辯護人  陳德峰  律師
            林重宏  律師
上列上訴人因被告偽造文書等案件，不服臺灣台北地方法院96年
度易緝字第32號，中華民國97年5月6日第一審判決（起訴案號：
臺灣臺北地方法院檢察署92年度偵字第20156號、96年度偵字第
12214號及併辦案號：95年度偵字第17792號、97年度偵字第1965
2號、臺灣臺中地方法院檢察署95年度偵字第20152號、臺灣彰化
地方法院檢察署94年度偵字第4888號），提起上訴，本院判決如
下：
    主  文
原判決撤銷。
戊○○共同連續犯行使偽造私文書罪，累犯，處有期徒刑肆年。
    事  實
一、戊○○前因侵占案件，為臺灣高雄地方法院判處有期徒刑6
    月，而於民國91年9月2日執行完畢。復基於意圖為自己不法
    所有及行使偽造私文書之概括犯意，而為下列犯行：
(一)於92年4月11日利用不知情之丁○○、丙○○居間仲介，以
    榮民子弟生產社（下稱榮民生產社）社長名義，在其位於臺
    北市○○○路105號10樓之2之辦公室內，向甲○○訛稱榮民
    生產社欲將臺中縣沙鹿鎮○○○段埔子小段399等地號共45
    筆土地上興建600多戶房屋之工程發包給甲○○承做，使甲○○陷於錯誤，先行與戊○○簽訂合作開發興建榮民勞工住
    宅契約書草書，並當場交付付款人臺中商業銀行松竹分行（
    下稱臺中商銀松竹分行）、發票日92年4月11日、受款人甲○○、票號分別為SJA0000000號及SJA0000000號，面額各為
    新臺幣（下同）100萬元及300萬元之支票2紙與戊○○。戊○○事後為利於正式合約之簽訂，同時為取信甲○○，另於
    同月14日委由丁○○將戊○○所偽造之中華民國軍眷住宅公
    用合作社85年11月1日（85）信義字第1863號社團法人簡便
    行文表（所涉偽造文書部分，業經另案判處罪刑確定在案）
    ，以及臺中縣沙鹿鎮公所82年11月11日（82）沙鎮建字第
    18763號函、榮民生產社會議記錄等3份文件，先後提示與丙○○及甲○○過目，以昭其實，並據以要求甲○○於翌（15
    ）日先將上開2紙支票存入甲○○本人於臺中商銀松竹分行
    開立之000000000000號存款帳戶後，旋即取款轉帳400萬元
    至戊○○當天於同分行甫開立之榮民生產社000000000000號
    存款帳戶中，隨後便由戊○○提領現金200萬元、匯款100萬
    元至華南商業銀行光華分行戊○○為負責人之臺灣退役軍人
    自強工程總隊職工福利社帳戶，並於同月17日再取款轉出98
    萬元。嗣因戊○○屢未提出上開土地案之最近年度核准公文
    ，又拒絕退還甲○○所支付之400萬元合約金，甲○○經友
    人嚴家駒告知，始知受騙。
(二)戊○○並以相同方式，藉口資金不足，使丙○○陷於錯誤交
    付200萬元，其後戊○○遲不動工，亦避不見面。
(三)戊○○又以相同手法，於92年10月間，意圖為自己不法之所
    有，利用不知情之章渭增居間介紹，以榮民生產社社長名義
    ，向賴坤鍾訛稱榮民生產社職工福利委員會欲將臺中縣沙鹿
    鎮○○○段埔子小段399等地號共47筆土地上興建600多戶房
    屋之工程發包，邀賴坤鍾投資興建，使賴坤鍾陷於錯誤，邀
    嘉太營造股份有限公司與戊○○簽訂榮民一村住宅合作興建
    合約書，並當場交付付款人臺灣省合作金庫南勢角支庫、票
    號ZU0000000、發票日92年10月31日，面額500萬元支票與戊○○作為履約保證。戊○○為拖延履行，事後再與賴坤鍾簽
    訂榮民一村住宅合作興建合約書。惟因均未履行，賴坤鍾始
    知受騙。
(四)戊○○復以相同手法，於93年2月下旬起，以榮民生產社社
    長名義，夥同知情之丁○○、丙○○（另行起訴）居間仲介
    ，利用榮民生產社欲在雲林縣二崙鄉○○段1576、4之727號
    兩筆公有河川地開發休閒農場（下簡稱: 「二崙開發案」）
    ，及在台中縣沙鹿鎮○○○段埔仔小段399地號等45筆土地
    興建榮民一村及勞工住宅（下簡稱：「沙鹿開發案」）等為
    幌子，由丙○○夥同知情之黃澤恭、蔡燦霖等2人（另行起
    訴），藉蔡燦霖之不知情友人蕭興良之介紹，尋得居住於彰
    化縣田中鎮○○街49號之庚○○。先由蔡燦霖與黃澤恭持未
    有文號之公文，多次至庚○○住處，分別向其佯稱: 「榮民
    生產社社長戊○○為蔣經國先生生前擢拔之軍官，丁○○曾
    任蔣經國先生之侍從官，榮民生產社欲在雲林縣二崙鄉○○
    段1576、4之727號兩筆公有河川地開發休閒農場，以及在台
    中縣沙鹿鎮○○○段埔仔小段399地號等45筆土地興建榮民
    一村及勞工住宅，利潤可期，並得出售廢棄土方獲利」、伊
    （蔡燦霖）在縣府關係良好，經其打聽，本案確在進行中云
    云，黃澤恭亦請庚○○勿自行詢問，以免破局，由其代向有
    關單位查詢及縣長交代事情進行中，外圍不要插手云云；惟
    庚○○因現有資金不足，遂向蔡燦霖、黃澤恭表示其僅可談
    「二崙開發案」。嗣丙○○、丁○○、蔡燦霖及黃澤恭聞悉
    後，即先後至上開庚○○之住所，向其佯稱：戊○○係張榮
    味（雲林縣前縣長）軍中長官，「榮民生產社前身為『台灣
    省退役軍人自強工程隊』，乃政府登記有案之合法人民團體
    ，因具備特殊身分，所以榮民生產社可以拿到開發執照」等
    語。而丁○○、丙○○為圖更取信於庚○○，再持戊○○所
    交付其偽造之中華民國軍眷住宅公用合作社85年11月1日（
    85）信義字第1863號社團法人簡便行文表、及台灣省政府農
    林廳林務局80年4月16日80林造字第3202號函、台灣水利局
    日期不詳之74水政字第33035號函、雲林縣政府93年5月27日
    （93）榮社字第930527號函、雲林縣政府日期文號均不詳之
    函、榮民生產社92年7月11日文號不詳之函文、行政院國軍
    退除役官兵輔導委員會文號不詳之書函各1份，交予庚○○
    ，致庚○○誤信上開函文為榮民生產社得為二崙開發案之證
    明，而陷於錯誤，旋即於93年2月23日與丙○○簽訂「合作
    興建沙鹿榮民一村 (工程承攬)協議書」1份，復於同年2月
    27日與戊○○簽訂「合作開發興建榮民勞工住宅契約書」及
    93年3月3日與戊○○簽訂「休閒農場開發工程承攬契約書」
    。嗣庚○○並先依約於3月3日交付其所簽發，付款人台中商
    業銀行東豐原分行，到期日分別為93年3月18日及93年6月3
    日，面額均為500萬元之支票2紙予戊○○，並於93年3月8日
    匯款100萬元至丙○○所指定之其所設立「厚登企業有限公
    司」 (負責人為丙○○子不知情之陳以君)、帳號000000000
    000號國泰世華銀行清水分行之帳戶，戊○○並於93年3月18
    日先行兌額上開500萬元之支票得逞。殆庚○○因約定93年5
    月29日之開工日屆至，而戊○○竟避不出面，庚○○即覺有
    疑，遂自行向相關公務機關詢問有無上開開發案，然均獲「
    無榮民生產社聲請開發案」之答覆，庚○○即向丙○○、丁○○告知上情，丙○○、丁○○則均以「此事係秘密進行，
    公務機關不會據實以告，渠等已向相關單位查詢本案進度等
    語」相應。庚○○仍深感不妥，遂尋思解約，故向丙○○、
    丁○○、戊○○、黃澤恭、蔡燦霖表示，其願於93年6月2日
    ，以現金換取先前交付未兌現之500萬元支票，戊○○等人
    聞悉，即依約於上開期日至庚○○上開住處，因庚○○一再
    向戊○○要求提出開工相關文件，致戊○○倍感壓力，當場
    同意解除契約並交還未兌現之前開5百萬元支票，庚○○之
    妻陳夢悅亦同時要求戊○○返還前已兌領之500萬元，然因
    丙○○、蔡燦霖再三保證開發案之實在而作罷，乃改約於3
    日後，由庚○○北上索回500萬元。殆庚○○如期於94年6月
    4日北上取款時，戊○○已避不出面。庚○○遂即持戊○○
    所出具之93年5月27日（93）榮社字第930527號函，向雲林
    縣政府查詢榮民生產社對於系爭沙鹿開發案土地使用權之有
    無，經雲林縣政府告稱榮民生產社無權使用上開土地，且上
    開土地均屬不可開發之土地等情後，始證實受騙。
(五)戊○○再以相同手法，於93年12月間，向財政部國有財產局
    臺灣中區辦事處新竹分處（下稱國有財產局）申請開發地號
    新竹市○○段810、821、824號、聚吉段113、113-4、113-5
    、114號等7筆土地，籌建「農民自強老人養護院」及倉儲物
    流設施，並繳納作業費用，惟經國有財產局於94年3月7日以
    台財產中新二字第0940002280、0940002278號函分別通知予
    以註銷。詎戊○○明知上情，仍意圖為自己不法之所有，於
    94年3月間，由高新發、周麗娟出面向辛○○、乙○○夫婦
    遊說前開土地開發獲利可圖，有意轉售辛○○夫婦，使辛○○夫婦信以為真，而於同年月22日與高新發簽訂預訂土地買
    賣協議書，並簽發付款人為臺灣省合作金庫松興支庫、帳號
    034454、票號DA00 00000、DA0000000、金額分別為300萬元
    、700萬元之支票2紙與高新發，作為支付斡旋金之用。嗣後
    前開300萬元支票經高新發提示兌現，惟開發案卻始終無下
    文，經乙○○於96年1月間委請律師詢問國有財產局有關前
    開土地開發案申請進度，得知戊○○根本未曾獲得同意進行
    上揭開發案，乙○○始知受騙。
二、案經甲○○、丙○○、賴坤鍾、庚○○、乙○○告訴及彰化
    縣警察局、臺北市政府警察局萬華分局、法務部調查局新竹
    市調查站、彰化調查站報告臺灣台北地方法院檢察署檢察官
    偵查起訴、請求併辦，並臺灣台中地方法院檢察署檢察官請
    求併辦。
    理  由
壹、程序部分
(一)按刑事訴訟法第159條第1項規定：「被告以外之人於審判外
    之言詞或書面陳述，除法律有規定者外，不得作為證據」；
    其立法本旨係以證人於審判外之言詞或書面陳述，屬於傳聞
    證據，此項證據，當事人無從直接對於原供述者加以詰問，
    以擔保其真實性，法院亦無從直接接觸證人而審酌其證言之
    憑信性，違背直接審理及言詞審理之原則，除具有必要性及
    信用性情況之除外者外，原則上不認其有容許性，自不具證
    據能力；至所謂具有必要性及信用性情況者，例如刑事訴訟
    法第159條之1、之2、之3、之4、之5情形，仍例外認其有證
    據能力，然此乃係指法院未於審判期日傳喚相關證人到庭，
    案件僅能依靠該等證人於審判外之陳述以為判斷之情形，始
    需就該等審判外供述證據嚴格依照刑事訴訟法第159條之1至
    之5所定要件一一檢視各該證人之供述，作為證據之資格。
    倘法院已經依據當事人聲請傳喚證人到庭接受檢辯雙方之交
    互詰問，則法院既已透過直接、言詞審理方式檢驗過該證人
    之前之證詞，當事人之反對詰問權亦已受到保障得以完全行
    使之情況下，該等審判外證據除有其他法定事由（例如：非
    基於國家公權力正當行使所取得或私人非法取得等，而有害
    公共利益，即以一般證據排除法則為判斷），應認該審判外
    供述已得透過審判程式之詰問檢驗，而取得作為證據之資格
    ，最高法院94年度臺上字第2507號判決意旨均可資參照。經
    查：本件證人甲○○、丙○○、丁○○、己○○經本院於審
    判期日傳喚到庭，行交互詰問程序，直接言詞審理檢視其證
    詞，故其等前於警詢及偵查中之供述，當然已取得作為證據
    之資格，而有證據能力。
(二)次按被告以外之人於審判外之言詞或書面陳述，除法律有規
    定者外，不得作為證據，刑事訴訟法第159條第1項定有明文
    。而被告以外之人於偵查中向檢察官所為之陳述，除顯有不
    可信之情況者外，得為證據，為同法第159條之1第2項所明
    定。經查，證人熊俊卿、庚○○於偵查中之證述雖係被告以
    外之人於審判外之陳述，然其於偵查中以證人身分具結所為
    之證言，合於法定要件，且核其陳述時之外在環境及情況，
    並無顯不可信之情況，本院亦認為適當，是證人熊俊卿、庚○○於偵查中之證言應具有證據能力。
(三)再按被告以外之人於審判外向法官所為之陳述，得為證據，
    刑事訴訟法第159條之1第1項定有明文。本件證人蕭興良前
    於臺灣彰化地方法院民事庭93年度訴字第830號損害賠償案
    件審理程序中，到庭具結後所為之證述，均核屬審判外向
    法官所為之陳述，依前揭條文規定，自均有證據能力。
(四)末按被告以外之人於審判外之言詞或書面陳述，除法律有規
    定者外，不得作為證據；又被告以外之人於審判外之陳述，
    雖不符第159條之1至第159條之4之規定，但經當事人於審判
    程序同意作為證據，法院審酌該言詞陳述或書面陳述作成時
    之情況，認為適當者，亦得為證據；當事人、代理人或辯護
    人於法院調查證據時，知有第159條第1項不得為證據之情形
    ，而未於言詞辯論終結前聲明異議者，視為有前項之同意，
    刑事訴訟法第159條第1項、第159條之5規定甚明。經查，證
    人乙○○、林永清於調查局及檢察事務官訊問時所為陳述，
    及本判決後開所引用之書面證據，雖均為審判外之陳述，且
    辯護人於本院97年12月24日審判程序中否認證人乙○○、林
    永清上開供述之證據能力，惟嗣於本院98年4月27日進行審
    判程序時，被告戊○○、辯護人及檢察官均表示對證據能力
    無意見而不予爭執，且迄至言詞辯論終結前亦均未聲明異議
    ，本院審酌上開證據資料製作時之情況，尚查無違法不當及
    證明力明顯過低之瑕疵，亦認為以之作為證據應屬適當，故
    揆諸前開法律規定與說明，爰逕依刑事訴訟法第159條之5規
    定，認前揭證據資料均例外有證據能力。
貳、實體部分
一、上揭犯罪事實欄一（一）、（二）、（三）、（五）部分，
    業據被告戊○○於原審審理時坦承犯行，且與證人甲○○、
    丁○○、丙○○、熊俊卿、賴坤鍾、乙○○、林永清等所為
    之證言相符，並有委託承諾書、自強工程總隊桃園縣營業登
    記證、中華民國軍眷住宅公用合作社85年11月1日（85）信
    義字第1863號社團法人簡便行文表、臺中縣沙鹿鎮公所82年
    11 月11日（82）沙鎮建字第18763號函、榮民生產社會議記
    錄、建物配置圖、臺中縣沙鹿鎮○○○段埔子小段地目表、
    土地使用分區證明書、合作開發興建榮民勞工住宅契約書、
    臺中商銀松竹分行100萬元及300萬元之支票2紙、臺中商銀
    松竹分行93年2月25日中松竹第28號函、93年3月23日中松竹
    第47號函、臺中商銀松竹分行000000000000號帳戶交易明細
    表、臺灣高等法院高雄分院88年度上更(二)字第61號判決書、
    臺灣高雄地方法院檢察署檢察官89年度偵續字第27號不起訴
    處分書、榮民一村住宅合作興建合約書2份、臺灣省合作金
    庫南勢角支庫ZU0000000支票、章渭增致政戰局長信、丙○○收據、合作開發興建榮民勞工住宅契約書、國有財產局94
    年3月7日台財產中新二字第0940002280、0940002278號函被
    告與高新發所簽合作契約書、辛○○與高新發所簽預訂土地
    買賣協議書、高新發出具之收受支票收據等在卷可稽，足認
    被告上開任意性自白應與事實相符，堪可採信。
二、雖被告於本院翻異前詞否認犯罪，並辯稱：當時沒有承認犯
    罪，地院筆錄怎麼打伊看不到，也不知道云云。經查，被告
    於原審97年5月5日進行準備程序時向法官表示其另有97年度
    易字第962號案件繫屬於原法院，二案為同一案件，請求併
    予審理，嗣經法官調閱卷宗認定97年度易字第962號案件應
    受本案起訴效力所及，而併同審理，被告即稱：承認全部犯
    行，後於法官告知進行簡式審判之限制時，被告又稱：同意
    改行簡式審判，並願意放棄就審期間利益，辯護人亦表示沒
    有意見，同意放棄就審期間利益，有該次準備程序筆錄在卷
    可佐（見原審卷(二)第69頁反面至第70頁反面），而於原審接
    續進行簡式審判程序時，被告再次就上開犯罪事實一（一）
    、（二）、（三）、（五）部分表示沒有意見，全部承認犯
    行，且稱以前於偵審中所述並不實在，今天講的才實在等語
    （見原審卷(二)第75頁反面、第78頁反面），顯見被告確有於
    原審為上開任意性自白，且經法院告知進行簡式審判程序之
    要旨及限制，被告及辯護人均明白表示同意，是被告於本院
    否認有於原審承認犯行，同意進行簡式審判云云，當屬事後
    卸責之詞，無足可採。
三、至犯罪事實欄一（四）之部分，訊據被告否認犯行，辯稱：
    沒有詐騙行為，都是歹徒栽贓嫁禍云云，惟此部分事實業據
    證人即告訴人庚○○於警詢、偵查中指述綦詳，並於本院審
    理時證稱：確實是戊○○跟我簽約，他跟我在台北辦公室見
    過幾次面等語（見本院卷第177頁），核與證人蕭興良於臺
    灣彰化地方法院民事庭93年度訴字第830號損害賠償案件審
    理時證稱：93年2、3月間因庚○○要承接國防部的二崙開發
    案，經過丁○○、丙○○介紹認識戊○○，一開始蔡燦霖、
    黃澤恭說他們是國防部第7單位的人，要找一些身分清白的
    人參與國防部的開發案，我就介紹庚○○跟他們認識，他們
    說國防部代表是丁○○、丙○○，丙○○說他是國防部中部
    簽約唯一窗口，也是國防部白手套，丁○○則稱他是國防部
    新聞官，是開發案的監督，開發案要他審核，他們有拿地籍
    圖跟雲林縣政府的公文給庚○○看，庚○○看到文件沒有文
    號想查證，蔡燦霖、黃澤恭就說這是秘密進行的案子，查證
    的話開發案會破局等語（見93年度發查他字第307號卷第228
    頁至第231頁），證人丙○○於警詢、調查局及檢察官訊問
    時均稱：93年2月中我帶領庚○○、蔡燦霖到台北向榮民生
    產社社長戊○○接洽，並於93年3月3日由戊○○與庚○○簽
    訂二崙開發案承攬工程契約書，當時我與蔡燦霖在場當見證
    人，丁○○亦陪同在場，93年3月8日收到庚○○電匯至厚登
    公司之100萬元，我再轉匯60萬元給丁○○，該案經戊○○
    及庚○○至法院公證後，庚○○交付2張500萬元之支票給戊○○，其中1張有兌現，黃澤恭、蔡燦霖各分得100萬元。給
    庚○○之文件都是丁○○交給我的，因為丁○○有將戊○○
    的委任狀交給我，所以我認為是戊○○交給他的等語（見法
    務部彰化縣調查站卷第11頁至第12頁、田中分局偵查卷第8
    頁、94年度偵字第4888號卷第29頁反面、93年度發查他字第
    307號卷第38頁），證人丁○○於調查局及偵查中供稱：93
    年2月間我與丙○○等人至彰化與庚○○會面談二崙休閒農
    場開發案，隔日我帶庚○○夫婦到台北與榮民生產社社長戊○○見面，93年3月3日庚○○就與榮民生產社簽訂工程承攬
    契約書，後來丙○○告知我，庚○○在93年3月9日於台北地
    方法院辦理公證時將500萬元支票履約保證金交給戊○○，
    我確實有收到丙○○匯款之60萬元，而戊○○向庚○○詐騙
    時，尚有蔡燦霖、黃澤恭與庚○○見面談論前述開發案。有
    將文件提供丙○○交給庚○○，我是透過李子芳認識戊○○
    的，且我有去農委會查證屬實，我才請戊○○開委任書給我
    等語（見法務部彰化調查站卷第17頁至第18頁、93年度發查
    他字第307號卷第40頁）均相符合，並有承包休閒農場工程
    契約書1份、合作開發興建榮民勞工住宅契約書1份、500萬
    元支票2紙、台中商業銀行入戶電匯通知單1紙、丙○○簽立
    之取款憑證、榮民生產社第一商業銀行00000000000帳戶存
    款往來明細、厚登公司國泰世華商業銀行清水分行00000000
    0000帳戶存款交易資料、丁○○彰化商業銀行民生分行0000
    0000000000帳戶交易明細表、協議書、委任書、臺灣高等法
    院高雄分院88年度上更(二)字第61號判決書在卷可佐（見法務
    部彰化調查站卷第29頁至第46頁、田中分局偵查卷第51頁至
    第52頁、第75頁至第80頁、93年度發查他字第52頁），堪認
    證人庚○○上開指述為真。且榮民生產社、臺灣退伍軍人自
    強總隊、戊○○及丁○○等，均非國防部所屬單位及人員，
    與國防部無關，另國防部辦理老舊眷村改建工程，均係採公
    開招標方式辦理，並無私下提供土地於某單位辦理改建情況
    。戊○○於民國82年8月11日以臺灣退伍軍人自強工程隊、
    總隊長名義（查無此組織），來函價購軍眷住宅合作社所有
    台中沙鹿土地，經軍眷住宅合作社於92年11月23日以（82）
    信義字第1745號簡行表函覆略以：「有關沙鹿土地，本社已
    有使用計畫，茲嚴正聲明，非經本社許可，不得對本社所有
    土地有侵權行為」。所附之公文書、內容，經軍眷住宅合作
    社查明係屬偽造之公文書，有國防部總政治作戰局93年7月
    23日勁勢字第0930010340號書函存卷可稽（見93年度他字第
    7179號卷第22頁至第23頁），榮民生產社擬開發之二崙鄉○○段1576、4-0727地號，屬特定農業區農牧用地、不得申請
    容許作養殖設施使用，而申請籌設簡易型休閒農場，因該二
    筆土地使用分區為森林區之國土保安用地，核與休閒農業輔
    導管理辦法第17條第4項規定不符，不得申請變更及作休閒
    農業設施使用，亦有雲林縣政府92年8月4日、10月13日府農
    漁字第9200078487、00000000000號、10月13日府農輔字第
    9200101006號函各1份（見93年度發查他字第307號卷第50、
    51頁、94年度偵字第4888號卷第35頁反面）在卷可稽。是被
    告戊○○及丁○○、丙○○、蔡燦霖、黃澤恭等人明知上開
    開發案均為虛構，仍共同詐騙被害人庚○○之犯行，堪可採
    信。至辯護人請求傳喚李子芳、黃澤恭、蔡燦霖、蕭興良，
    因本件事證明確，且部分證人已於偵查中或他案件審判中具
    結證述，本院認無再行傳喚之必要，又被告庭呈之「務必一
    致說法」紙條1張，請求鑑定係丁○○之筆跡，證明本件均
    為丁○○主導云云，然查該紙條之筆跡與丁○○97年12 月
    24日庭呈資料所為之簽名，字跡明顯不符，當無鑑定之必要
    。另被告提出丁○○、李子芳之借據及收據，至多僅能證明
    丁○○、李子芳與被告間有金錢往來，尚無從證明被告無詐
    騙告訴人等之事實，併此敘明。
四、查被告戊○○行為後，94年2月2日修正公布之刑法，已自95
    年7月1日起施行，另刑法施行法亦於95年6月14日增訂該法
    第1條之1規定，並自95年7月1日施行。其中修正後刑法第2
    條之規定，乃係關於新舊法比較適用之準據法，其本身無關
    行為可罰性要件之變更，故於95年7月1日刑法修正施行後，
    如有涉及比較新舊法之問題，即應逕依修正後刑法第2條第1
    項規定，為「從舊從輕」之比較（最高法院95年度第8次刑
    事庭會議決議意旨參照）。且比較時應就罪刑有關之共犯、
    未遂犯、連續犯、牽連犯、結合犯以及累犯加重、自首減輕
    、暨其他法定加減原因、與加減例等一切情形，綜其全部之
    結果，而為比較，最高法院24年上字第4634號判例意旨可資
    參照。經查：
(一)刑法第339條詐欺取財罪，其法定罰金刑部分，依修正後刑
    法施行法第1條之1規定：「中華民國94年1月7日刑法修正施
    行後，刑法分則編所定罰金之貨幣單位為新台幣。94年1月7
    日刑法修正時，刑法分則編未修正之條文定有罰金者，自94
    年1月7日刑法修正施行後，就其所定數額提高為30倍。但72
    年6月26日至94年1月7日新增或修正之條文，就其所定數額
    提高為3倍」，依修正前罰金罰鍰提高標準條例第1條前段規
    定：「依法律應處罰金、罰鍰者，就其原定數額得提高為2
    倍至10倍」，配合現行法規所定貨幣單位折算新台幣條例第
    2條規定，變更前後數額相同，尚無比較適用之問題，應逕
    予適用裁判時之刑法施行法第1條之1規定。惟刑法第33條第
    5款之罰金主刑，已由「銀元1元以上」即新台幣3元以上，
    修正為：「新台幣1千元以上，以百元計算之」。比較結果
    ，以被告行為時關於罰金刑量刑之規定對其較為有利，應適
    用刑法施行法第1條之1及修正前刑法第33條第5款之規定。
(二)刑法修正後，刪除第56條連續犯及第55條關於牽連犯之規定
    ，此刪除雖非犯罪構成要件之變更，但顯已影響行為人刑罰
    之法律效果，自屬法律有變更，經比較新、舊法結果，以修
    正前第56條連續犯及第55條牽連犯之規定，將被告之數行為
    以一罪論，顯較有利於被告。
(三)新修正刑法第28條雖將舊法之「實施」修正為「實行」。其
    中「實施」一語，涵蓋陰謀、預備、著手及實行之概念在內
    ，其範圍較廣；而「實行」則著重於直接從事構成犯罪事實
    之行為，其範圍較狹；二者之意義及範圍己有不同，是新修
    正刑法第28條共同正犯之範圍，已修正限縮於共同實行犯罪
    行為者始成立共同正犯，排除陰謀犯、預備犯共同正犯，新
    舊法就共同正犯之範圍，既因此而有變動，自均屬行為後法
    律有變更，而非僅屬文字修正，應有新舊法比較適用之問題
    （最高法院96年度台上字第3773號判決意旨參照）。經比較
    修正前後之規定，雖以修正後之新法較有利於被告，然揆諸
    前揭說明，不得一部割裂適用不同之新舊刑法，是被告行為
    後刑法第28條之規定雖有變更且新法對其較為有利，惟因被
    告另適用舊法即行為時法之連續犯、牽連犯規定對其最為有
    利（詳如上述），綜其全部之結果而為比較，不宜割裂，故
    對被告仍應適用舊法即行為時法之刑法第28條規定論以共同
    正犯。
(四)刑法47條有關累犯之規定，修正前規定「受有期徒刑之執行
    完畢，或受無期徒或有期徒刑一部之執行而赦免後，五年以
    內再犯有期徒刑以上之罪者，為累犯，加重本刑至二分之一
    。」，而修正後則規定「受執刑之執行完畢，或一部之執行
    而赦免後，五年以內故意再犯有期徒刑以上之罪者，為累犯
    ，加重本刑至二分之一」，亦即新法累犯之要件已有限縮，
    自屬法律有變更，經比較新舊法，修正前刑法第47條規定並
    非有利於被告（最高法院96年度台上字第3064號判決意旨參
    照）。惟因被告另適用舊法即行為時法之牽連犯、連續犯等
    規定對其最為有利（詳如上述），綜其全部之結果而為比較
    ，不宜割裂，故對被告仍應適用舊法即行為時法之刑法第47
    條規定論以累犯。
五、核被告所為，係犯刑法第216條行使偽造私文書罪、第339條
    第1項之詐欺取財罪。公訴人雖僅就事實欄一、(一)之犯罪
    事實起訴，惟事實欄一、(二)至 (五)之犯罪事實與起訴部
    分具有裁判上一罪關係，自為起訴效力所及，本院得併予審
    理。被告與丁○○、丙○○、黃澤恭、蔡燦霖等人，就上開
    事實欄一（四）之犯行，均有犯意聯絡及行為分擔，應論以
    共同正犯。被告先後交付其所偽造之中華民國軍眷住宅公用
    合作社85年11月1日（85）信義字第1863號社團法人簡便行
    文表之行使偽造私文書犯行及向甲○○、丙○○、賴坤鍾、
    庚○○、乙○○夫婦詐欺取財之犯行，均係時間緊接，手段
    、目的相同，觸犯構成要件相同之罪名，顯係基於概括犯意
    反覆為之，應分別依修正前刑法第56條之規定各論以連續行
    使偽造私文書罪、連續詐欺取財罪。被告上開連續行使偽造
    私文書罪與連續詐欺取財罪間，具有方法結果之牽連犯關係
    ，依修正前刑法第55條規定，應從情節較重之連續行使偽造
    私文書罪處斷。另被告前因侵占案件，經判處有期徒刑6月
    確定，而於91年9月2日執行完畢，此有本院被告前案紀錄表
    在卷可查，其於5年以內再犯本件有期徒刑以上之刑之罪，
    應論以累犯，並依法加重其刑。原審予以被告論罪科刑，固
    非無見，惟查：(一)本案公訴人僅就事實欄一、(一)之犯罪
    事實部分起訴，原判決就事實欄一、(二)、(三)、(五)未經
    起訴之犯罪事實部分併予審理未說明其理由，即有未受請求
    事項予以判決之違法；(二)事實欄一、(四)部分，與起訴之
    犯罪事實具有裁判上一罪關係，為起訴效力所及，已如前述
    ，原判決就此部分未及併予審理，亦有未洽。公訴人上訴意
    旨認原判決就事實欄一、(四)部分未併予審理不當，為有理
    由。被告上訴否認犯行，雖不足取，惟原判決既有上開可議
    之處，自應由本院將原判決撤銷改判。爰審酌被告因逃匿而
    遭原審通緝到案，延滯訴訟，雖於原審一度坦承犯行，復於
    本院審理時竟又否認犯罪之態度，且對於告訴人等詐騙金額
    高達1700萬元，自案發迄今已近5年，僅與賴坤鍾達成和解
    ，而未賠償其他告訴人之損害，毫無悔意等一切情狀，量處
    如主文第2項所示之刑。
據上論斷，應依刑事訴訟法第369條第1項前段、第364條、第299
條第1項前段，刑法第2條第1項前段、刑法第216條、第210條、
第339條第1項、修正前刑法第28條、第55條後段、第56條、第47
條第1項，判決如主文。
本案經檢察官李月治到庭執行職務。
中    華    民    國    98    年    5     月    26    日
                  刑事第二十一庭審判長法  官  蘇隆惠
                                      法  官  曾家貽
                                      法  官  許永煌
以上正本證明與原本無異。
如不服本判決，應於收受送達後10日內向本院提出上訴書狀，其
未敘述上訴之理由者並得於提起上訴後10日內向本院補提理由書
（均須按他造當事人之人數附繕本）「切勿逕送上級法院」。
                                      書記官  吳鎮鑫
中    華    民    國    98    年    5     月    27    日
附錄本案論罪科刑法條全文：
中華民國刑法第210條（偽造變造私文書罪）
偽造、變造私文書，足以生損害於公眾或他人者，處5年以下有
期徒刑。
中華民國刑法第216條（行使偽造變造或登載不實之文書罪）
行使第210條至第215條之文書者，依偽造、變造文書或登載不實
事項或使登載不實事項之規定處斷。
中華民國刑法第339條（普通詐欺罪）
意圖為自己或第三人不法之所有，以詐術使人將本人或第三人之
物交付者，處5年以下有期徒刑、拘役或科或併科1千元以下罰金
。
以前項方法得財產上不法之利益或使第三人得之者，亦同。
前二項之未遂犯罰之。


司法院資訊處製作；財團法人民間司法改革基金會備份。
